臺灣高等法院臺中分院交通事件裁定　　 100年度交抗字第89號
抗　告　人　交通部公路總局臺中區監理所
　　　　　　址設臺中市○○區○.
代　表　人　陳聰乾　址同上
受 處分 人　胡詔詠
上列抗告人因受處分人違反道路交通管理處罰條例案件，不服臺
灣臺中地方法院，中華民國99年12月20日所為裁定（99年度交聲
字第4530號），提起抗告，本院裁定如下：
    主  文
原裁定就原處分關於罰鍰逾新臺幣萬元不罰部分，撤銷。
上開撤銷部分，受處分人在原審之異議駁回。
    理  由
一、抗告意旨略以：
    受處分人被查獲當時酒精濃度達每公升0.76毫克，按道路交
    通管理處罰條例第35條第1項第1款規定處罰鍰新臺幣（以下
    同）4萬9500元，而檢察官為緩起訴處分，並命其向臺中縣
    政府繳納緩起訴處分金3萬元，並接受法治教育2場次，參臺
    灣高等法院於95年10月30日以院信文廉字第0950006510號轉
    司法院函示所屬各法院：請就酒後駕車案件，如認應科以罰
    金刑者，允衡酌其行為之危害性，並參酌道路交通管理處罰
    條例第35條第8項：「前項汽車駕駛人，經裁判確定處以罰
    金低於本條例第92條第3項所訂最低罰鍰基準規定者，應依
    本條例裁決繳納不足最低罰鍰之部分」等相關意旨...妥適
    量刑等情，本件受處分人縱依緩起訴處分命令向臺中縣政府
    繳納緩起訴處分金3萬元整並接受法治教育2場次，依上開規
    定，本所就行政罰之罰鍰方面仍得裁處1萬9500元（即差額
    部分）。為此提起抗告，請求撤銷原裁定，再為適法之處分
    云云。
二、原裁定意旨略以：
（一）受處分人上開酒後駕車之行為，既因該當刑法第185條之3
      公共危險罪之構成要件，而經臺灣臺中地方法院檢察署檢
      察官於98年9月24日以98年度速偵字第3249號緩起訴處分
      確定，緩起訴期間為1年，並命受處分人應於收受臺灣臺
      中地方法院檢察署檢察官緩起訴處分命令通知書之日起1
      個月內，向臺中縣政府（戶名：臺中縣衛生局）支付3萬
      元，並應於緩起訴期間屆滿前6個月內參加該署舉辦之法
      治教育2場次，且應於接到該署觀護人室通知後，按時前
      來接受法治教育。且受處分人已向臺中縣政府（戶名：臺
      中縣衛生局）繳納3萬元，並按時參加該署舉辦之法治教
      育2場次等情，有臺灣臺中地方法院檢察署檢察官98年度
      速偵字第3249號緩起訴處分書暨其執行緩起訴處分命令通
      知書、臺灣高等法院被告前案紀錄表各1份附卷可稽。依
      上開說明，原處分機關於罰鍰4萬9500元部分，依行政罰
      法第26條第1項前段規定，即應依刑事法律處罰之，已無
      再依上開道路交通管理處罰條例第35條第1項第1款裁處行
      政罰鍰之餘地，受處分人據以聲明異議為有理由，原處分
      就此部分應予撤銷，另由本院為受處分人不罰之諭知。
（二）本件受處分人除給付緩起訴處分金3萬元外，尚應按時參
      加法治教育2場次，足認受處分人係因同時履行支付3萬元
      之財產給付、按時參加法治教育等處遇措施，而本於行政
      罰法第26條第1項「一事不二罰」之規定，不再裁處「罰
      鍰」。準此，更不得漠視受處分人業因緩起訴處分而已接
      受處遇措施之事實，強將檢察官為緩起訴處分，而命被告
      向公庫或指定之公益團體、地方自治團體支付一定之金額
      之財產給付，比附援引為「罰金」，而依道路交通管理處
      罰條例第35條第8項規定，裁處受處分人須繳納上開財產
      給付不足最低罰鍰之部分等語。
三、按道路交通安全規則第114條第2款規定：「汽車駕駛人有飲
    用酒後其吐氣所含酒精濃度超過每公升零點二五毫克以上者
    ，不得駕車。」；道路交通管理處罰條例第35條第1項第1款
    規定：「汽車駕駛人，駕駛汽車經測試檢定酒精濃度超過規
    定標準者，處新台幣一萬五千元以上六萬元以下罰鍰，並當
    場移置保管該汽車及吊扣其駕駛執照一年」；違反道路交通
    管理事件統一裁罰基準表訂定：駕駛人吐氣所含酒精濃度超
    過每公升0.55毫克以上者，小型車駕駛人於期限內繳納或到
    案聽候裁決者，處最低罰鍰新臺幣4萬9千5百元，並吊扣駕
    駛執照一年。次按民國94年2月5日公布，95年2月5日施行之
    行政罰法第26條規定：「一行為同時觸犯刑事法律及違反行
    政法上義務規定者，依刑事法律處罰之，但其行為應處以其
    他種類行政罰或得沒入之物而未經法院宣告沒收者，亦得裁
    處之。前項行為如經不起訴處分或為無罪、免訴、不受理、
    不付審理之裁判確定者，得依違反行政法上義務規定裁處之
    。」即所謂一事不二罰原則，探究其立法目的，無非以一行
    為同時觸犯刑事法律及違反行政法上義務規定時，由於刑罰
    與行政罰同屬不法行為之制裁，而刑罰之懲罰作用較強，依
    刑事法律處罰即足資警惕，實無一事二罰再處行政罰之必要
    ，且刑事法律處罰，由法院依法定程序為之，較符合正當法
    律程序，應予優先適用，但罰鍰以外之沒入或其他種類行政
    罰，因兼具維護公共秩序之作用，為達行政目的，行政機關
    仍得併予裁處。故汽車駕駛人酒後駕車時，如同時觸犯刑法
    第185條之3之公共危險罪者，道路交通主管機關除依上開行
    政罰法第26條第1項但書規定，處以其他種類行政罰外，關
    於行政罰鍰部分，即應依行政罰法第26條、道路交通管理處
    罰條例第10條等規定移送地方法院檢察署處理，其後非有行
    政罰法第26條第2項所定不起訴等事由，不得裁處行為人罰
    鍰。至酒後駕車經檢察官為緩起訴處分，並命駕駛人向公益
    團體捐款或提供義務勞務者，駕駛人係履行檢察官為緩起訴
    處分命令，此等命令名義上雖非刑罰，但仍是一種特殊的處
    遇措施，造成駕駛人之財產減少或義務增加，性質上亦屬干
    預人民自由之處分，與刑事制裁無異，實質上則為刑事處罰
    。再者，縱認該捐款命令因未經法院裁判所為之處罰，非刑
    事處分，但捐款行為究具行政罰鍰之性質，自不應就同一行
    為再受行政罰鍰（參臺灣高等法院96年11月刑事庭庭長法律
    問題研討會決議）。再按94年12月28日修正公布，95年7月1
    日施行之道路交通管理處罰條例第35條第8項規定：「前項
    汽車駕駛人，經裁判確定處以罰金低於本條例第九十二條第
    三項所定最低罰鍰基準規定者，應依本條例裁決繳納不足最
    低罰鍰之部分。」以及「違反道路交通管理事件統一裁罰基
    準及處理細則」第2條訂定「違反道路交通管理事件統一裁
    罰標準表」規定，駕駛人吐氣所含酒精濃度超過每公升0.55
    毫克以上者，小型車駕駛人處最低罰鍰新臺幣4萬9千5百元
    ，並吊扣駕駛執照一年。依上開規定倘駕駛人所支付之緩起
    訴處分金，未達道路交通管理處罰條例第92條第3項所定最
    低罰鍰基準規定者，仍須補繳不足最低罰鍰之部分，始為適
    法。是檢察官為緩起訴處分並命向公益團體捐款者，其捐款
    解釋上亦屬道路交通管理處罰條例第35條第8項所規定之罰
    鍰，監理機關雖不得再為行政裁罰，惟若駕駛人所支付之緩
    起訴處分金，未達道路交通管理處罰條例第92條第3項所定
    最低罰鍰基準規定者，依該條例第35條第8項之規定，仍須
    補繳不足最低罰鍰之部分。因此法院僅得就行為人已依緩起
    訴處分為公益捐款部分予以撤銷，並為不罰之諭知（參臺灣
    高等法院97年11月法律座談會第39號提案研討結果）。
四、經查：受處分人胡詔詠於98年9月8日22時04分許，飲酒後駕
    駛牌照號碼Y9-1386號自用一般小客車，在臺中縣大肚鄉○
    ○路○段2號（監理站前），因酒精濃度超過規定標準（經
    酒精測試器測得0.76MG/L）之違規行為，經臺中縣警察局烏
    日分局員警以違反道路交通管理處罰條例第35條第1項規定
    而予舉發，嗣經原處分機關於99年12月3日以中監稽違字第
    裁60-HD0000000號裁決書，裁處其罰鍰新臺幣4萬9千5百元
    ，並吊扣駕駛執照12個月及施以道路交通安全講習等事實，
    有臺中縣政府警察局中縣警交字第HD0000000號舉發違反道
    路交通管理事件通知單、原處分機關上開違反道路交通管理
    事件裁決書（均影本）附卷可稽，且為受處分人所不爭執，
    是受處分人於上開時、地確有酒後駕車之違規行為，應堪認
    定，則依前開道路交通管理事件統一裁罰基準及處理細則等
    規定，受處分人應繳納之最低罰鍰為4萬9500元。又受處分
    人因上開酒後駕車行為，另觸犯刑法第185條之3酒醉駕車之
    公共危險罪，經臺灣臺中地方法院檢察署檢察官於98年9月
    10日以98年度速偵字第3249號為緩起訴處分，緩起訴期間為
    1年，並命受處分人應向臺中縣政府支付新臺幣3萬元並接受
    2場次法治教育，而其緩起訴期間業於99年9月23日期滿未經
    撤銷等情，有該案緩起訴處分書影本及臺灣高等法院被告前
    案紀錄表附卷可憑，應堪認定。本件受處分人依據上開緩起
    訴處分書，應支付緩起訴處分金3萬元，倘有並未達到道路
    交通管理處罰條例第92條第3項所定最低罰鍰基準規定者之
    情形，依據該條例第35條第8項之規定，即須補繳不足最低
    罰鍰之部分，始為適法。
五、次查，本件受處分人經檢察官命向臺中縣政府支付3萬元部
    分，與最低罰鍰金額即4萬9500元相較，顯然較低，難謂符
    合公平正義原則，參照「違反道路交通管理事件統一裁罰基
    準表」、道路交通管理處罰條例第35條第8項之規定，及臺
    灣高等法院暨所屬法院97年11月法律座談會刑事類提案交通
    案件第39號研討結果及臺灣高等法院於95年10月30日以院信
    文廉字第0950006510號轉司法院函示所屬各法院：「請就酒
    後駕車案件，如認應科以罰金刑者，允衡酌其行為之危害性
    ，並參酌道路交通管理處罰條例第35條第8項：『前項汽車
    駕駛人，經裁判確定處以罰金低於本條例第92條第3項所訂
    最低罰鍰基準規定者，應依本條例裁決繳納不足最低罰鍰之
    部分』等相關意旨，妥適量刑」等情，受處分人雖已依緩起
    訴處分命令向臺中縣政府支付3萬元，抗告人即原處分機關
    就行政罰之罰鍰方面仍得就差額即1萬9500元部分予以裁處
    。從而，原裁定理由所採之法律見解顯未詳為審酌前揭臺灣
    高等法院暨所屬法院97年法律座談會刑事類提案第39號所作
    出之統一見解，遽將抗告人所為原處分關於裁處受處分人罰
    鍰4萬9500元部分全部撤銷，並諭知撤銷部分改為不罰，自
    有未合。原處分機關提起抗告指摘原裁定此部分不當，即為
    有理由，應由本院將原裁定此部分予以撤銷，並為駁回受處
    分人此部分異議之諭知。至於原處分有關裁處吊扣駕駛執照
    12個月，並施以道安講習部分，本不在受處分人聲明異議之
    範圍內，原處分機關亦未就此抗告，自非本件抗告程序所應
    審究之範圍，併此敘明。
六、據上論結，應依道路交通事件處理辦法第26條，刑事訴訟法
    第413條，裁定如主文。
中    華    民    國   100    年    1     月    24    日
            交通法庭      審判長法  官  李  璋  鵬
                                法  官  胡  森  田
                                法  官  胡  忠  文
以上正本證明與原本無異。
不得再抗告。
                                書記官  廖  家  莉
中    華    民    國   100    年    1     月    24    日